ACORDAO-COMPLETO-2379330

ACÓRDÃO 3142/2019 ATA 49/2019 - PLENÁRIO

VISTOS, relatados e discutidos estes autos de embargos de declaração opostos pela Controladoria-Geral da União (CGU) , por meio da Advocacia-Geral da União (AGU) , ao Acórdão 2154/2019-TCU-Plenário; 
ACORDAM os Ministros do Tribunal de Contas da União, reunidos em Sessão Extraordinária do Plenário, com fundamento nos artigos 32, inciso II, e 34 da Lei 8.443/1992 e ante as razões expostas pelo Relator, em:
9.1. conhecer dos embargos de declaração para, no mérito, negar-lhes provimento;
9.2. dar ciência deste acórdão à Advocacia-Geral da União, à Controladoria-Geral da União e ao Ministério da Economia.

Embargos de declaração interposto contra acórdão que considerou procedente denúncia sobre possível inobservância da transparência ativa de informações referentes a servidores inativos e pensionistas vinculados ao Poder Executivo Federal.

Controladoria-Geral da União (Vinculador)

3. Interessados/Responsáveis/Recorrentes:
3.1. Recorrente: Advocacia-geral da União (26.994.558/0001-23).

13.1. Ministros presentes: José Mucio Monteiro (Presidente), Walton Alencar Rodrigues (Relator), Augusto Nardes e Raimundo Carreiro.
13.2. Ministros-Substitutos convocados: Augusto Sherman Cavalcanti e Marcos Bemquerer Costa.
13.3. Ministro-Substituto presente: André Luís de Carvalho.

WALTON ALENCAR RODRIGUES

Ministro Walton Alencar Rodrigues.

Trata-se de embargos de declaração da Controladoria-Geral da União (CGU) contra o Acórdão 2154/2019-TCU-Plenário, alegando omissão e contradição na referida decisão.
Por meio da Advocacia-Geral da União, a CGU alegou contradição acerca da sua posição institucional sobre o tema da transparência ativa. O acórdão, por mais de uma vez, registrou que a CGU seria contrária à inclusão das informações individualizadas relativas aos inativos e pensionistas vinculados ao Poder Executivo Federal no Portal da Transparência. Porém, a posição do Ministério da Economia e da CGU é no sentido da ampliação da transparência ativa, conforme o conteúdo do Ofício 5167/2018/SE-CGU.
Esclareceu que o novo Portal da Transparência entrou em funcionamento em 28/6/2018, incluindo novas informações (despesas geradas por emendas parlamentares; licitações e contratos nas compras do Poder Executivo Federal; viagens a serviço de servidores e colaboradores; acordos de leniência celebrados pela CGU; relatórios de auditoria em órgãos, programas e municípios; dados sobre Benefício de Prestação Continuadas (BPC) ) .
Acrescentou que há expectativa de inserir, até o final de 2019 ou até o primeiro semestre de 2020, as informações referentes a servidores inativos e pensionistas no Portal da Transparência. Mencionou que o projeto de inclusão dos dados dos servidores inativos e pensionistas no Portal da Transparência está em andamento, com etapas ainda a serem vencidas, entre elas, o encaminhamento dos arquivos com os dados dos servidores inativos e pensionistas, mensalmente, à CGU, para publicação no Portal da Transparência, já solicitados ao Banco Central do Brasil, ao Ministério da Defesa e ao Ministério da Economia.
Informou que o incremento da transparência das informações dos servidores inativos e pensionistas no Portal da Transparência dependia de contratações de informática e de recursos orçamentários, o que, contudo, não significa que a CGU é contrária a tal divulgação
Propugnou que a conclusão do TCU sobre a atuação da CGU nos pedidos de acesso à informação NUP 000175.000566/2017-14 e NUP 03950.002342/2016-99 de que não havia previsão de inclusão de dados sobre aposentados no Portal da Transparência e de que a publicação dos proventos de servidores inativos e pensionistas não poderia ser disponibilizada, respectivamente, não procedem.
A primeira conclusão não merece guarida, conforme as colocações feitas acerca da contradição no Acórdão 2154/2019-TCU-Plenário; e a segunda, não representa a posição institucional do Ministério da Economia.
Apresentou estudo que elenca 45 decisões acerca de pedidos de informações individualizadas relativas aos inativos e pensionistas vinculados ao Poder Executivo Federal, no âmbito da competência, insculpida no art. 16 da Lei 12.527/11, que demonstra a posição da CGU de que essas informações são públicas e devem ser concedidas ao cidadão. 
A CGU analisou, entre 2013 e 2019, nove recursos que versavam sobre a lista nominal de aposentados e pensionistas e os valores individualmente percebidos. Destes, apenas 1 foi desprovido, exatamente aquele referenciado na denúncia. Trata-se, contudo, de um caso isolado que não representa a posição institucional do Órgão.
Citou diversos precedentes que reforçam a conclusão de que tais informações dos proventos de servidores inativos e pensionistas devem ser entregues ao cidadão.
Requereu:
a superação da contradição entre o Acórdão 2154/2019-TCU-Plenário e o conteúdo do Oficio 5167/2018/SE-CGU, para reconhecer a atuação da CGU a favor do incremento da transparência ativa sobre as informações dos servidores inativos e pensionistas, nos termos do inciso I do art. 51 da Lei 13.844/2019, limitada, contudo, à disponibilidade de recursos financeiros e à contratação de soluções tecnológicas; e 
a supressão da omissão relativa à excepcionalidade do caso NUP 03950.002342/2016-99 trazido pela denúncia, que não representa a posição institucional da CGU de que são públicas as informações acerca de valores recebidos por pensionistas, aposentados e inativos no âmbito do Poder Executivo federal.

não há

Não atuou.

EMBARGOS DE DECLARAÇÃO EM DENÚNCIA. INOBSERVÂNCIA DE TRANSPARÊNCIA ATIVA DE INFORMAÇÕES REFERENTES A SERVIDORES ATIVOS E PENSIONISTAS VINCULADOS AO PODER EXECUTIVO FEDERAL. CONHECIMENTO. INEXISTÊNCIA DE CONTRADIÇÃO E OMISSÃO. NÃO-PROVIMENTO.

DENÚNCIA (DEN)

Secretaria de Controle Externo da Administração do Estado (SecexAdmin).

Trata-se de embargos de declaração da Controladoria-Geral da União (CGU) contra o Acórdão 2154/2019-TCU-Plenário, alegando contradição e omissão na referida decisão.
Por meio da Advocacia-Geral da União, a CGU alegou contradição acerca de sua posição institucional sobre o tema da transparência ativa, expressa no relatório que acompanhou o acórdão embargado, tendo em vista que, por mais de uma vez, ficou registrado que o órgão seria contrário à inclusão das informações individualizadas relativas aos inativos e pensionistas vinculados ao Poder Executivo Federal, no Portal da Transparência. A posição do Ministério da Economia e da CGU, porém, é no sentido da ampliação da transparência ativa, conforme o conteúdo do Ofício 5167/20 18/SE-CGU. 
Acrescentou que a conclusão do TCU, baseada no pedido de acesso à informação NUP 000175.000566/2017-14, no sentido de que a CGU declarou que não havia previsão de inclusão de dados sobre aposentados no Portal da Transparência, não merece guarida.
Alegou omissão na conclusão do TCU extraída do pedido de acesso à informação NUP 03950.002342/2016-99 de que a CGU considera que a publicação dos proventos de servidores inativos e pensionistas não pode ser disponibilizada, tendo em vista que se tratou de caso isolado, que não representa a posição institucional do órgão.
Requereu a superação da contradição entre o Acórdão 2154/2019-TCU-Plenário e o conteúdo do Oficio 5167/2018/SE-CGU, para reconhecer a atuação da CGU a favor do incremento da transparência ativa sobre as informações dos servidores inativos e pensionistas; e a supressão da omissão relativa à excepcionalidade do caso NUP 03950.002342/2016-99, trazido pela denúncia, que não representa a posição institucional da CGU de que são públicas as informações acerca de valores recebidos por pensionistas, aposentados e inativos no âmbito do Poder Executivo federal. 
Conheço dos embargos de declaração por atenderem aos requisitos insculpidos no art. 287 do RI/TCU. No mérito, não vislumbro a contradição e omissão arguidas, uma vez que a as conclusões expressas no voto que acompanhou o Acórdão 2154/2019-TCU-Plenário estão alinhadas com o dispositivo da decisão e com as informações trazidas no relatório.
Ademais, não procede a alegação de que o TCU concluiu que a CGU é contrária à inclusão das informações individualizadas relativas aos inativos e pensionistas vinculados ao Poder Executivo Federal, no Portal da Transparência. 
Transcrevo trecho do voto que acompanhou o Acórdão 2154/2019-TCU-Plenário, reconhecendo que a órgão está atuando no sentido de divulgar as aludidas informações no Portal da Transparência:
"Por fim, a CGU, em resposta à oitiva (peça 8, p. 2 e 3) , mencionou que estava em desenvolvimento Novo Portal da Transparência, previsto para entrar em funcionamento no primeiro semestre de 2018, com a perspectiva de disponibilização de informações relativas aos inativos e pensionistas do Poder Executivo Federal e trazendo melhorias nos mecanismos de busca, além de modelo de apresentação das informações de forma integrada e consolidada." 
Pelo exposto, nego provimento a estes embargos de declaração.
TCU, Sala das Sessões Ministro Luciano Brandão Alves de Souza, em 11 de dezembro de 2019.
WALTON ALENCAR RODRIGUES 
Relator